臺灣高等法院臺南分院民事判決　96年度上字第115號
上 訴 人　乙○○
被上訴人　甲○○
上列當事人間請求債務不履行損害賠償事件，上訴人對於中華民
國96年4月9日臺灣臺南地方法院第一審判決（94年度訴字第151
9號）提起上訴，本院於96年8月14日言詞辯論終結，判決如下：
    主  文
上訴及追加之訴均駁回。
第二審及追加之訴訴訟費用由上訴人負擔。
    事實及理由
一、程序方面：
    按確認法律關係之訴，非原告有即受確認判決之法律上利益
    者，不得提起之，民事訴訟法第247條第1項定有明文。又同
    法第446條第1項規定，在第二審為訴之變更或追加，非經他
    造同意，不得為之。但第255條第1項第2款至第6款情形，不
    在此限。而所謂訴之追加，係指訴之三要素：當事人、訴訟
    標的及訴之聲明，追加其中之一者而言。本件上訴人以「債
    務不履行損害賠償請求權」為訴訟標的，請求被上訴人給付
    新台幣（下同）1,554,249元，但兩造當事人就上訴人之債
    權存在或不存在有爭執，上訴人復追加提起「確認兩造於82
    年2月16日所訂如附件約定書所成立法律關係，上訴人對被
    上訴人之債權存在」之確認訴訟，因其為本案之先決問題，
    是上訴人請求確認兩造契約債權存在，核屬有即受確認判決
    之法律上利益，且上開確認之訴為「訴訟進行中，於某法律
    關係之成立與否有爭執，而其裁判應以該法律關係為據，並
    求對於被告確定其法律關係之判決」之追加起訴，與前揭民
    事訴訟法第255條第1項第6款之要件相符。惟上訴人所追加
    提起之上開確認訴訟，因給付之訴得代替確認之訴之提起，
    而上訴人前於原審提起被上訴人應給付上訴人違約金1,036,
    165元之給付之訴，業經最高法院以85年度台上字第679號判
    決駁回上訴而確定，故上訴人於本件所提起之確認訴訟，已
    為前案給付訴訟所取代，與前案屬同一事件，有違一事不再
    理原則，不應准許，合先敘明。
二、上訴人主張
  (一)起訴時主張：
  1.被上訴人與上訴人於民國（下同）82年2月16日約定辦理訴
    外人劉姚秋鳳所有土地適用自用自宅優惠稅率，約定退稅事
    宜辦成，就被上訴人領取總額應分配44％予上訴人，若不履
    行約定或向訴外人劉姚秋鳳追償本退稅金額，應給付上訴人
    應分配金額2倍之違約金。詎被上訴人於上訴人退稅事宜辦
    成後，獲執行法院分配金額1,177,461元（被上訴人已領得6
    59,379元，其餘518,082元經上訴人實施假扣押），依約定
    上訴人對被上訴人有44％即518,083元（四捨五入）之酬金
    債權，經上訴人多次催討，被上訴人均不為給付，已構成違
    約，故上訴人對被上訴人亦享有違約金債權1,036,166元（
    四捨五入），二者合計共1,554,249元。而上訴人對被上訴
    人上揭違約金請求權及酬金請求權存在，業經原審法院以82
    年度訴更字第2號及最高法院於84年7月28日以84年度台上字
    第1967號判決確定，然被上訴人拒絕給付，爰以民法第226
    條第1項所定「債務不履行損害賠償請求權」為訴訟標的至
    上訴人其他主張即上開82年2月16日之契約請求權、原審法
    院82年度訴更字第2號及最高法院84年台上字第1867號「確
    認確定判決所成立請求權」訴訟標的部分，則由本院另以96
    年度抗字第179號裁定駁回。），請求被上訴人給付上訴人
    1,554,249元，及自85年6月8日起至清償日止，按週年利率5
    ％計算之利息。
  2.對被上訴人抗辯所為之陳述：
    (1)我國民法並無「債務不履行損害賠償請求權」之明文規定
      ，但咸認民法第226條第1項「給付不能」規定，包含「給
      付遲延」或「拒絕給付」，並不單指「給付不能」。本件
      上訴人對被上訴人契約債權存在，有原審法院82年度訴更
      字第2號之確認確定判決可憑，而被上訴人仍於原審95年2
      月9日言詞辯論時表示：「請求駁回原告（即上訴人）之
      訴」，是本件屬拒絕給付之情形，上訴人自得請求其給付
      。若鈞院認上訴人以契約請求權請求被上訴人給付1,554,
      249元與上訴人前案所提出「酬金請求權請求被上訴人給
      付518,082元」及「違約金請求權請求被上訴人給付2,072
      ,330元」係屬同一當事人就同一法律關係為同一請求之同
      一案件時，請以「債務不履行損害賠償請求權請求被上訴
      人給付1,554,249元」為判決。
    (2)又債務不履行損害賠償請求權的行使，以回復原狀為原則
      ，金錢賠償為例外，有民法第213條規定可參，但回復原
      狀若兼有金錢債權及金錢賠償時，即無所謂原則或例外之
      問題。上訴人對被上訴人之「債務不履行損害賠償請求權
      」本包含原定給付及損害賠償之預定，此參照兩造契約書
      之約定自明，故被上訴人應負債務不履行賠償責任時，上
      訴人請求被上訴人給付1,554,249元，應屬合法正當。再
      兩造82年2月16日之約定書，並無被撤銷確定或其他無效
      之情事，且本件與前訴亦非同一訴訟事件，故上訴人以「
      債務不履行請求權」為訴訟標的，訴請被上訴人給付1,55
      4,249元，本於確認確定判決之既判力，被上訴人不得提
      出與確定確認判決相反之主張或抗辯，或可提出而未提出
      之新攻擊或防禦方法，法院亦不得為反於確定判決意旨之
      裁判。雖維持主文之判決理由，確認確定判決與確定給付
      判決（給付酬金及給付違約金）見解兩岐，依司法院解釋
      ，兩造間法律關係之基礎，應依確定在後之確認確定判決
      為準，故被上訴人有如數給付1,554,249元之義務。
  (二)嗣於本院主張：
  1.原審判決就上訴人之聲明「債務不履行損害賠償請求權請求
    被上訴人甲○○給付1,554,249元」，所提出之攻擊防禦方
    法「依確認確定判決所表示之訴訟標的，上訴人對被上訴人
    之酬金請求權及違約金請求權均存在」，未予審酌，且認上
    訴人所提之訴違反民事訴訟法第400條第1項規定之一事不再
    理原則，而駁回上訴人之訴，其顯有不當。
  2.被上訴人所提請求確認上訴人對其違約金請求權不存在之訴
    ，業經原審法院以82年度訴更字第2號判決「原告之訴駁回
    」，並經最高法院以84年度台上字第1867號判決發回本院，
    嗣由被上訴人撤回上訴，是原審前揭判決關於「違約金請求
    權」部分，應已確定發生既判力。且上開酬金請求權及違約
    金請求權訴訟，經判決確定等情，亦有原審法院85年度聲字
    第408號裁定附卷可稽。
  3.又消極確認之訴可以積極確認之訴為代用，被上訴人所提消
    極確認之訴得代用者為「乙○○對甲○○之酬金請求權及違
    約金請求權均存在」，是上訴人以消極確認確定判決所表示
    之訴訟標的，主張上訴人對被上訴人酬金請求權及違約金請
    求權均存在作為攻擊防禦方法，請求被上訴人給付1,554,24
    9元以填補原定給付及預定損害額，於法有據。再確定判決
    之既判力，本有拘束當事人及法院之效力，不許當事人或法
    院為相反之主張或判斷，原審法院對上訴人所提攻防方法未
    予審酌，自屬判決違背法令。
  4.另依民事訴訟法第255條第1項但書第6款及第446條第1項但
    書規定，訴訟進行中，於某法律關係之成立與否有爭執，而
    其裁判應以該法律關係為據，並求對於被告確定其法律關係
    之判決者，上訴人得為訴之變更或追加。本件兩造就上訴人
    債權存在或不存在有所爭執，而本件訴訟標的為上訴人之債
    務不履行損害賠償請求權，應以上訴人對被上訴人之債權存
    在為前提，故上訴人請求追加上開確認上訴人對被上訴人債
    權存在之訴，依法有據，不需經被上訴人同意。再確認之訴
    ，原告有即受確認判決之法律上利益，即得提起之，民事訴
    訟法第247條第1項前段亦定有明文，本件訴之追加，倘經法
    院判決債權存在，本案訴訟請求即屬有理由，是本件確認之
    訴之追加，有即受確認判決之法律上利益等語。並聲明：(1)
    原判決廢棄。(2)上開廢棄部分，被上訴人應給付上訴人1,55
    4,249元，及自85年6月8日起算至清償日止，按週年利率5％
    計算之利息。(3)確認兩造於82年2月16日所訂如附件約定書
    所成立法律關係，上訴人對被上訴人之債權存在。(4)第一、
    二審訴訟費用由被上訴人負擔。(5)上訴人願供擔保，請准宣
    告假執行。
三、被上訴人則抗辯稱：
    上訴人所稱之約定書，因違反公共秩序及自始給付不能而無
    效，上訴人並無請求權。因訴外人劉姚秋鳳早於82年1月20
    日向稅捐稽徵處辦理退稅（即雙方簽定約定書之前），而且
    退稅款如何分配係民事執行處之權限，本件契約無效又如何
    有違約金之問題。上訴人係以詐騙的方式簽訂契約，其先向
    稅捐處送件，再與被上訴人簽訂契約，請求被上訴人給付酬
    金。又因辦理該案件無需被上訴人出面，上訴人以其曾向被
    上訴人取得之印章，要求被上訴人配合辦理，並向被上訴人
    索取五十多萬元的酬金，其亦曾向訴外人劉姚秋鳳索取佣金
    ，上訴人因為此事而索取一百多萬元佣金，卻無需負擔任何
    稅金。經被上訴人事後向稅捐處查詢申請證明，始知縱無被
    上訴人之配合亦可辦理退稅，可見上訴人係以詐騙方式跟被
    上訴人簽約，且此部分業經判決，包括全部約定書在內。主
    權利既不存在，從權利自亦無從存在，十多年來上訴人已多
    次提起更審、再審、異議，均受敗訴判決，其所為請求權均
    係基於相同一份契約書衍生而來，被上訴人甚盼訴訟能有終
    止之時。被上訴人主張契約自始至終不存在，且為同一訴訟
    事件，上訴人重行起訴顯無理由等語。並聲明：(1)上訴駁回
    。(2)第二審訴訟費用由上訴人負擔。
四、兩造不爭執事項：
  (一)上訴人於原審所提書證及裁判書影本，被上訴人均不否認其
    為真正。
  (二)被上訴人確認82年2月16日約定酬金、違約金不存在之訴及
    撤銷該約定書之訴，經最高法院84年7月28日以84年度台上
    字第1967號判決認其確認酬金請求權不存在部分，為確定判
    決效力所及而駁回上訴，關於確認違約金請求權不存在部分
    則發回更審。
五、本院得心證之理由：
  (一)按民事訴訟法第400條第1項規定，除別有規定外，確定之終
    局判決就經裁判之訴訟標的，有既判力，即所謂一事不再理
    原則，係指訴訟標的法律關係，於確定之終局判決經裁判者
    ，當事人不得就該法律關係更行起訴，於他訴訟中用作攻擊
    防禦方法時，法院亦不得為確定判決意旨相反之主張。申言
    之，當事人不得就同一事件更行起訴，法院亦不得就已判斷
    之事項再行審判。至所稱同一事件，則指同一當事人就同一
    法律關係而為同一之請求，始為相當，若上開要件有一不同
    ，自不得謂為同一事件（最高法院79年度台上字第2420號、
    90年度台抗字第 221號裁判意旨可資參照）。本件上訴人以
    民法第226條第1項所定「債務不履行損害賠償請求權」為訴
    訟標的，請求被上訴人給付損害賠償金額1,554,249元，惟
    上訴人前已主張其對被上訴人之契約債權存在，業經原審法
    院82年度訴更字第2號判決，並經最高法院於84年7月28日以
    84年度台上字第1867號判決確定，是本件首應審究者為上訴
    人前揭主張與上開確定判決是否為同一訴訟標的（法律關係
    ），而有違一事不再理原則。
  (二)經查：
  1.上訴人固主張其前揭請求，並未違背一事不再理原則，然查
    ，上訴人曾本於契約法律關係對被上訴人起訴（原係聲請支
    付命令，經被上訴人提出異議，而依法視為起訴）主張：「
    兩造約定由原告（即上訴人，下同）乙○○辦理訴外人劉姚
    秋鳳所有土地改依自用住宅優惠稅率課徵土地增值稅，約定
    退稅事宜辦成，被告（即被上訴人，下同）甲○○於法院所
    領取之分配金額，應給付原告百分之44，退稅事宜辦成後，
    被告甲○○獲分配1,177,461元，依約被告甲○○即應給付
    原告乙○○518,082元，詎相對人甲○○竟拒不給付，迭催
    不理，爰起訴請求被告甲○○如數清償，並給付法定遲延利
    息」等語，經原審以82年度訴字第482號判決上訴人部分勝
    訴，嗣由被上訴人提起上訴，經本院以82年度上字第390號
    判決駁回上訴人之訴，復經上訴人提起上訴，亦經最高法院
    以83年度台上字第1294號裁定駁回上訴而告確定，業據原審
    依職權調閱上開民事卷宗核閱無訛。又上訴人復本於違約金
    法律關係對被上訴人起訴（原係聲請支付命令，因被上訴人
    提出異議，而依法視為起訴）主張：「兩造約定由原告乙○
    ○辦理訴外人劉姚秋鳳所有土地改依自用住宅優惠稅率課徵
    土地增值稅，約定退稅事宜辦成，被告甲○○在法院領取分
    配金額應給付原告乙○○百分之44，若被告甲○○不為履行
    或再向劉姚秋鳳追償退稅金額，應給付原告乙○○分配額二
    倍之違約金。詎退稅事宜辦成後，被告甲○○獲分配1,177,
    461元，依約被告甲○○即應給付原告518,082元，詎被告甲
    ○○拒不為給付，迭催不理，爰依兩造約定書第七條第二、
    三項之約定及民法第229第1項規定求為命被告應給付違約金
    1,036,165元及法定遲延利息」等語，經原審法院以82年度
    訴字第686號判決被上訴人應給付違約金259,0415元及法定
    遲延利息，嗣經兩造對其敗訴部分分別提起上訴，經本院以
    82年度上字第494號判決後，復經最高法院發回更審，嗣由
    本院以83年度上更(一)字第106號判決「原判決關於上訴人甲
    ○○敗訴部分及該部分假執行之宣告暨訴訟費用之裁判均廢
    棄。右廢棄部分上訴人乙○○在第一審之訴及假執行之聲請
    均駁回。上訴人乙○○之上訴及擴張之訴均駁回。」等語，
    經上訴人上訴最高法院，復由最高法院85年度台上字第679
    號判決駁回上訴而告確定，亦經原審依職權調取此部分之民
    事歷審卷宗核閱屬實。
  2.據上，本件上訴人主張其對被上訴人之契約債權存在，經原
    審法院82年度訴更字第2號及84年度台上字第1867號判決確
    定，惟因被上訴人拒不給付，而依民法第226條第1項所定「
    債務不履行損害賠償請求權」為訴訟標的，請求被上訴人給
    付1,554,249元，其訴訟標的確與上開確定判決有不同，非
    屬同一事件，與民事訴訟法第400條第1項規定無違，其起訴
    合法。惟上訴人另行主張之82年2月16日約定書所成立「契
    約請求權」及原審法院82年度訴更字第2號及84年台上字第1
    867號「確認確定判決所成立請求權」訴訟標的部分，其中
    有關酬金請求權不存在部分，雖經最高法院以84年度台上字
    第1967號判決被上訴人敗訴確定，惟其係因該部分請求已為
    最高法院83年度台上字第1294號判決既判力所及，故由程序
    駁回被上訴人之訴，並非確認上訴人對被上訴人之酬金請求
    權存在。而上訴人上開契約請求權復因有違民事訴訟法第40
    0條第1項一事不再理之規定，經原審法院以94年度訴字第15
    19號裁定駁回在案，則上訴人之契約請求權自始未存在（並
    未經確定判決確認其契約債權存在），當無因債務人拒絕履
    行契約而受有損害之可能，是上訴人陳稱因被上訴人拒絕給
    付，而依民法第226條第1項規定請求給付等語，委無可採。
六、綜上所述，上訴人本於其對被上訴人之「契約債權存在」，
    請求被上訴人應給付1,554,249元，及自85年6月8日起至清
    償日止，按週年利率5％算之利息，為無理由，應予駁回。
    其假執行之聲請亦失所附麗應併予駁回。原審以上訴人對被
    上訴人並無契約債權存在，而駁回其訴及假執行之聲請，尚
    無不合。上訴意旨猶執前詞，指摘原判決不當，求予廢棄，
    非有理由，應予駁回。
七、本件事証已臻明確，兩造其餘主張、陳述及所提之證據，經
    審酌後認於本院之心證及判決結果已無影響，均無庸再予一
    一論述，併予敘明。
八、據上論結，本件上訴為無理由，依民事訴訟法第449條第1項
    、第78條，判決如主文。
中　　華　　民　　國　　96　　年　　8 　　月　　28　　日
　　　　　　　　　民事第四庭　審判長法  官   王惠一
                                    法  官   王浦傑
                                    法  官   蘇重信
上為正本係照原本作成。
如對本判決上訴，須於判決送達後20日內向本院提出上訴狀，未
表明上訴理由者，應於上訴後20日內，向本院提出理由書（須附
繕本）。依法須繳納裁判費並應委任律師為訴訟代理人，始得上
訴。
中　　華　　民　　國　　96　　年　　8 　　月　　28　　日
                                    書記官   黃文生
【附記】
民事訴訟法第466條之1：
(1)對於第二審判決上訴，上訴人應委任律師為訴訟代理人。但上
  訴人或其法定代理人具有律師資格者，不在此限。
(2)上訴人之配偶、三親等內之血親、二親等內之姻親，或上訴人
  為法人、中央或地方機關時，其所屬專任人員具有律師資格並
  經法院認為適當者，亦得為第三審訴訟代理人。
民事訴訟法第466條之2：
上訴人無資力委任訴訟代理人者，得依訴訟救助之規定，聲請第
三審法院為之選任律師為其訴訟代理人。
